【裁判字號】    96,上訴,5093
【裁判日期】    970327
【裁判案由】    殺人等
【裁判全文】
臺灣高等法院刑事判決                96年度上訴字第5093號
    上  訴  人
    即  被  告  甲○○
    選任辯護人  杜英達律師
                范翔智律師
上列上訴人因殺人等案件，不服臺灣宜蘭地方法院96年度重訴字
第5號，中華民國96年11月2日第一審判決（起訴案號：臺灣宜蘭
地方法院檢察署96年度偵字第1114號），提起上訴，本院判決如
下：
    主  文
上訴駁回。
    事  實
一、甲○○明知具殺傷力之制式手槍及子彈均屬槍砲彈藥刀械管
    制條例所列管之槍彈，未經主管機關之許可，不得寄藏、持
    有，竟未經許可，於民國95年4或5月間，在宜蘭縣羅東高中
    對面某住宅樓下處，經林忠科（已於95年9月27日死亡） 託
    付而寄藏具有殺傷力之美國SMITH&WESSON廠915型口徑9mm制
    式半自動手槍（含彈匣1個， 槍枝管制編號為0000000000號
    ，下簡稱美製制式手槍）1把及具有殺傷力之口徑9mm制式子
    彈9顆，並將上開槍、 彈藏置於其母位於宜蘭縣羅東鎮○○
    路76之3號7樓住處， 而甲○○於96年1月間某日知悉林忠科
    死亡後，即以持有之意，隨身攜帶上開槍、彈，而無故持有
    具有殺傷力之制式手槍及子彈。
二、甲○○於96年2月21日20時許，與吳啟銘、簡振家、 林家榮
    等4人在宜蘭縣羅東鎮○○路46號「金寶貝KTV」偶遇林益霖
    （已於96年2月22日死亡，另經檢察官為不起訴處分）， 雙
    方因服務小姐徐若芹點檯之事而生齟齬，險釀成肢體衝突而
    心生嫌隙。林益霖亦心有未甘，於離去KTV後復於翌日2時許
    ，手持裝填子彈之捷克CZ廠75型口徑9mm制式半自動手槍（
    含彈匣1個，槍枝管制編號0000000000號， 下簡稱捷克製制
    式手槍）、12GAUGE制式霰彈槍（ 槍枝管制編號0000000000
    號）各1把， 與曾阿火、林文燦再度折返「金寶貝KTV」1樓
    大廳，找吳啟銘談判，吳啟銘與林家榮一同下樓後，林益霖
    持霰彈槍抵住吳啟銘，經曾阿火制止，林益霖復自腰間取出
    捷克製制式手槍朝1樓大廳天花板處射擊1發子彈， 人在2樓
    之甲○○聽聞槍響，旋即下樓，林益霖見甲○○下樓，即持
    槍朝甲○○方向射擊，甲○○因此受傷。甲○○憤而基於殺
    害林益霖之犯意，持上開美製制式手槍朝林益霖接續射擊，
    林益霖亦持上開捷克製制式手槍朝甲○○射擊， 2人均持續
    射擊至所持有子彈全數用罄。甲○○朝林益霖射擊過程中，
    有2槍分別擊中林益霖右背部及左膝部， 致林益霖因右背部
    槍傷貫穿肋膜、橫隔膜、左肺至左肩胛骨，造成左肺出血及
    左胸大量出血而休克死亡。嗣於同日2時12分許， 為警據報
    前往處理，循線查獲。
三、案經宜蘭縣警察局羅東分局報告臺灣宜蘭地方法院檢察署檢
    察官偵查起訴。
    理  由
一、按被告以外之人於審判外之言詞或書面陳述，除法律有規定
    者外，不得作為證據，刑事訴訟法第159條第1項定有明文，
    故如欲採被告以外之人於審判外之陳述，必須符合法律所規
    定之例外情形，方得認其審判外之陳述有證據能力。查本案
    證人徐若芹、廖金祥、簡振家、吳啟銘、林家榮、曾阿火、
    林文燦於警詢時之證述，為審判外之言詞陳述，原即不得採
    為證據，復無刑事訴訟法第159條之1至159條之5規定之例外
    情形，自應認不具證據能力，合先敘明。
二、訊據被告甲○○對於事實欄一所示寄藏、持有制式槍枝、子
    彈之事實，坦承不諱。而被告所持有之槍彈及本案扣案之彈
    殼、彈頭經送鑑定結果，送鑑槍枝（槍枝管制編號00000000
    00號） 1把係美國SMITH&WESSON廠915型口徑9mm制式半自動
    手槍，槍號為「VDF0890」，槍管內具5條右旋來復線，機械
    性能良好，可擊發口徑9mm制式子彈，認具殺傷力； 送鑑彈
    殼9顆（證物編號4、5、7、8、14、16、18、29、51） 與美
    製制式手槍試射彈殼彈底特徵紋痕相符合，認均係由該槍枝
    所擊發；送鑑彈頭4顆（證物編號27、37、40、63） 與美製
    制式手槍試射彈頭來復線特徵相吻合，認係由該槍枝所擊發
    ，有內政部警政署刑事警察局96年3月7日刑鑑字第09600295
    66號槍彈鑑定書、96年4月4日刑鑑字第0960043561號槍彈鑑
    定書、96年5月10日刑鑑字第0960051077號槍彈鑑定書各1份
    可稽。此外並有扣押物品清單1份、 林忠科之個人除戶資料
    查詢在卷，及扣案槍枝、彈頭、彈殼可查。被告如事實欄一
    所示犯罪事實，洵堪認定。
三、訊據被告對於事實欄二所載時地，持前開美製制式槍枝、子
    彈，對被害人林益霖射擊之事實，均坦承不諱，核與在場證
    人廖金祥、林家榮、吳啟銘於偵查中之證詞，及吳啟銘、林
    家榮、曾阿火於原審審判時之證詞相符。且本案自被害人左
    肩胛骨取出之彈頭1顆（編號63）經鑑定結果， 與被告所持
    美製制式手槍試射彈頭來復線特徵相吻合，係由該槍枝所擊
    發等情，亦有內政部警政署刑事警察局96年3月7日刑鑑字第
    0960029566號槍彈鑑定書可憑。又被害人確因遭受槍擊，受
    有2處槍傷，其1係左膝部貫穿槍傷（非致死創傷）， 另1則
    係右背部槍擊傷，子彈自右背部進入，穿入左後肋膜內側、
    左橫隔膜、左肺下葉、左肺上葉、左第5至第6根肋間隙、左
    肩胛骨，造成左血胸、左肺出血，因此致死之事實，亦有醫
    師說明表、病歷各1份在卷可稽， 且據臺灣宜蘭地方法院檢
    察署檢察官會同法醫相驗明確，製有相驗屍體證明書、法醫
    驗斷書，及法務部法醫研究所96醫剖字第0961100227號解剖
    報告書、同所96醫鑑字第0961100227號鑑定報告書可憑。是
    被告於上揭時地持制式槍枝、子彈朝被害人射擊，致被害人
    背部中彈、左血胸、左肺出血，因此致死之事實，洵堪認定
    。至被告雖辯稱：當時被害人係站立，伊則因遭被害人射擊
    而坐在地上，伊均係朝被害人腳部射擊，並無殺人犯意；且
    當時係被害人持槍朝伊射擊，伊當時係為求自保，不得不朝
    被害人開槍反擊，伊之行為屬正當防衛；又伊肇事後即託友
    人吳啟銘打電話報警說明伊肇事，符合自首要件云云。然查
    ：
 (一) 被告係持制式手槍、子彈朝被害人射擊，已見前述。又案發
    現場留有22顆彈殼及彈顆10顆，另經證人林文燦會同警方尋
    獲被害人遺留之槍枝2把， 有宜蘭縣警察局羅東分局所製槍
    擊命案現場勘察報告可稽。而前開槍枝、彈殼、彈頭經送鑑
    定結果， 被害人所持槍枝分別為捷克CZ廠75型口徑9mm制式
    半自動手槍（含彈匣1個，槍枝管制編號0000000000號， 下
    簡稱捷克製制式手槍），及12GAUGE制式霰彈槍（ 槍枝管制
    編號0000000000號）；現場所遺留之彈殼、彈頭中，13顆彈
    殼（證物編號2、3、15、17、19至24、26、30、31） 及6顆
    彈頭（證物編號1、6、11、28、43、46），認均係由捷克製
    制式槍枝所擊發，有內政部警政署刑事警察局96年3月7日刑
    鑑字第0960029566號槍彈鑑定書、96年4月4日刑鑑字第0960
    043561號槍彈鑑定書可稽。又在場證人吳啟銘、林家榮、曾
    阿火於本院審理中，亦均證述當時被告與被害人相互持槍射
    擊等情無訛（證人吳啟銘部分見原審卷第79頁；證人林家榮
    部分見原審卷第84頁；證人曾阿火部分見原審卷第90、91頁
    ），且互核一致。是被告與被害人於案發當時係互相持制式
    手槍射擊之事實，要屬無疑。
 (二) 被告與被害人於案發前1日晚間 因服務小姐徐若芹點檯之事
    發生爭執，被告欲打被害人之事實，業據證人吳啟銘、簡振
    家、林家榮證述明確（證人吳啟銘部分見偵查卷第129、130
    頁；證人簡振家部分見偵查卷第127頁； 證人林家榮部分見
    偵查卷第128頁、原審卷第83頁），且互核相符。 即被告於
    偵查中亦自承：「發現吳啟銘與林益霖在吵架但沒有打起來
    …我本來要打林益霖…但我尚未動手，吳啟銘便喊停，命令
    我不要動手，我的手有稍微到林益霖的背，之後不了了之」
    等語無誤（見相驗卷第161頁背面）， 足見被告見被害人與
    吳啟銘衝突時，對被害人已心生嫌隙。又被告於聽聞被害人
    返回金寶貝KTV後對空鳴槍，又遭被害人持槍射中（ 認定被
    害人先持槍射中被告之理由，詳下述），其顯然係因與林益
    霖心生嫌隙，復受林益霖開槍射擊而受傷，致心有未甘而對
    被害人開槍反制。
 (三) 又按制式手槍、子彈之威力強大，任意持之對人發射，即可
    能致命，此為一般常識，亦據被告供承在卷（見原審卷第13
    頁），且依被告之供述，及在場證人吳啟銘、曾阿火所證述
    ，被告與被害人互相射擊時距離僅約2公尺左右（ 被告供述
    部分見原審卷第12頁；證人吳啟銘部分見原審卷第77頁；證
    人曾阿火部分見原審卷第90頁），以此近距離持槍對被害人
    背部部位射擊，益見被告對於可能擊中被害人致命部位而發
    生被害人死亡之結果，有所認識及預見。況依宜蘭縣警察局
    羅東分局所製現場勘查報告所載：「由彈著點編號42、41、
    40 、39、38、37、36重建彈道顯示均由I區射擊，且由酒櫃
    下方彈著點40、37內取獲之彈頭及編號27之彈頭碎片，經鑑
    驗均為嫌犯甲○○所射擊… 研判甲○○於I區朝死者林益霖
    動線共回擊9槍（朝F區回擊1槍、G區回擊2槍，最後於H區回
    擊6槍）（詳本判決附圖所示）」、「依彈著點34、9、10、
    11 重建之彈道顯示，於E、F及G區射擊者（即被害人）應為
    站姿，而彈著點45及47之彈道偏低，射擊者（即被害人）（
    H 區）應為蹲或臥姿，研判不排除林益霖由G區往H區逃避時
    ，腿部及背部中彈受傷倒地」等情（見勘查報告第25頁），
    暨在場證人吳啟銘於原審審判中證稱：「（本判決附圖所示
    ）林益霖一開始在E後來到G最後到H倒地」等語（ 見原審卷
    第78頁）、在場證人曾阿火於原審審判時亦證稱：「（問：
    林益霖對空鳴槍之後，甲○○與林益霖互相開槍射擊？）我
    看到的時候他們2人都已經倒下」、「（你看到他們2人互相
    射擊時姿勢？）林益霖倒著身體還在滾動開槍，甲○○倚在
    柱子旁也算是倒著」等語（見原審卷第88、91頁）。足認被
    害人自本判決附圖G區往H區移動時，已因遭被告射中而倒臥
    在地，被告於被害人倒臥在本判決附圖H區時， 尚且將槍枝
    內其餘子彈（6顆）全數用磬， 且於被害人背對被告時仍朝
    被害人背部射擊，足見其殺意甚堅，必欲置被害人於死地而
    後快，其有殺害被害人之犯意甚明。被告辯稱其均係朝被害
    人腳部射擊，並無殺人犯意云云，顯係推諉之詞，不足採信
    。
 (四) 按正當防衛者，係指對於現在不法之侵害，而出於防衛自己
    或他人權利之行為而言。故正當防衛必須對於現在不法之侵
    害始得為之，侵害業已過去，即無正當防衛可言。如係侵害
    已過去後之報復行為，不得主張防衛權，有最高法院30年上
    字第1040號判例可資參照。本件被害人係背部受致命傷而死
    亡等情，已見前述，足見該傷勢係被告朝被害人背部射擊無
    疑。又被告抗辯被害人先持槍朝被告射擊等情，雖與宜蘭縣
    警察局羅東分局所製現場勘查報告所載「 研判甲○○於I區
    朝死者林益霖動線共回擊9槍」、「另由甲○○於I區○○○
    道均偏低， 射擊時應為蹲或坐姿…研判方某在I區回擊時應
    已中彈受傷」等情（見勘查報告第25、26頁）相符，尚堪採
    信。但查，被害人固先開槍朝被告射擊，惟被害人自本判決
    附圖G區往H區移動時，已因遭被告射中而倒臥在地，此見前
    述。則在被害人倒臥在地且轉身背對被告之時，被告所受之
    侵害即屬過去，被告竟持制式手槍近距離朝被害人背面射擊
    ，其所為無非係侵害過後之復仇行為，自不能認被告之開槍
    係屬正當防衛，是被告辯稱其係基於防衛其自身權利而為之
    反擊云云，要屬無據。
 (五) 至被告雖於原審及本院審判時均辯稱：其於受傷就醫途中，
    央吳啟銘代為報警自首云云，並舉證人吳啟銘、林家榮之證
    詞，通話明細，及110報案紀錄為證。惟查： (1)經原審隔離
    訊問證人吳啟銘、林家榮結果，證人吳啟銘固先證稱：在送
    被告就醫之途中，在車上被告要其報案，其即撥行動電話報
    警，稱其友人阿偉發生槍戰等語（見原審卷第71至72、76頁
    ）；經交互詰問後則改稱：其係將被告送到羅東聖母醫院時
    ，在聖母醫院門口打電話等語（見原審卷第76頁），其證詞
    已有矛盾。況原審再訊問證人林家榮時，證人林家榮亦證稱
    被告係在送醫途中之車上要吳啟銘報案等語（見原審卷第85
    頁），亦與證人吳啟銘經交互詰問後之證詞迥異，上開證人
    所述，係屬迴護之詞。況被告於警詢、偵查中均供陳：其受
    槍傷後，根本不知何人將其送醫，因其已昏迷等語無訛，有
    其不爭執陳述任意性之警詢、偵查筆錄可稽（ 見警卷第3頁
    、偵查卷第163頁背面），被告於原審審判中亦供稱： 其中
    彈後意識不清，呈現昏迷狀態，直到在醫院加護病房時才醒
    來等語（見原審卷第146頁）， 其辯稱於送醫途中託吳啟銘
    報案云云，實難遽信。(2)被告固另提出載有0925XXX856號行
    動電話於96年2月22日凌晨2時15分許撥打110 報案之通話紀
    錄為據，證人吳啟明於原審審判中亦證稱其受被告之託，係
    持其配偶之0000000000號行動電話撥打110等語在卷（ 見原
    審卷第71頁），然經原審當庭勘驗當日凌晨2時12分至2時33
    分許之110報案錄音內容結果，共3份報案內容中，僅提及金
    寶貝KTV有人吵架，及金寶貝KTV、羅東聖母醫院有人受槍傷
    等情形而已，並無隻字提及被告涉案乙情，此有原審審判筆
    錄可稽（見原審卷第128至131頁）。況證人即本案承辦警員
    黃文熙、黃有信到庭，均證稱在案發當天詢問證人廖金祥時
    ，經廖金祥告知當天被告與被害人互相開槍等語（見原審卷
    第64、68頁）， 核與證人廖金祥之96年2月22日6時23分至9
    時許之警詢筆錄內容及指認照片相符（見警卷第55至57頁、
    第60頁），證人黃有信並證稱在廖金祥製作筆錄之前，並無
    接獲任何人親自或電話告知被告持槍涉案等語（見原審卷第
    68 頁），核與前揭報案內容未提及被告涉案等情相符。 (3)
    綜上所述，被告於原審審判中辯稱其於偵查犯罪機關知悉犯
    罪行為人之前，託吳啟銘報案自首云云，顯係臨訟卸責之詞
    ，無足採信。辯護人於上訴後聲請再傳訊證人吳啟銘到庭證
    明被告自首有無云云，並無再予傳訊必要，附予說明。
 (六) 綜上，本件事證明確，被告犯行洵堪認定，應予依法論科。
    至公訴人認被告於本案之前曾遭被害人持槍射擊，而對被害
    人懷恨在心等情，為被告所否認。經查：被告因本案受傷經
    送醫後，經X光發現右大腿有1彈頭，屬舊傷等情，固據證人
    即羅東聖母醫院醫師周桔源證述明確（見原審卷第59、60頁
    ），且該彈頭經取出送鑑定結果，認係由前開捷克製制式手
    槍所擊發等情，有內政部警政署刑事警察局96年3月7日刑鑑
    字第0960029566號槍彈鑑定書可稽。惟被告前開右大腿槍傷
    既係舊傷，卷內復查無事證足認被害人於本案發生之前即持
    有該捷克製制式手槍並係由被害人持槍朝被告射擊，故尚難
    認定被告先前曾因遭被害人槍傷而懷恨，惟此部分並不影響
    本院前揭認定，附此敘明。
四、核被告所為，係犯槍砲彈藥刀械管制條例第7條第4項之未經
    許可持有制式手槍罪、 同條例第12條第4項之未經許可持有
    子彈罪，及刑法第271條第1項之殺人罪。被告於95年4、5月
    間受寄林忠科交付之制式槍彈，嗣知悉林忠科死亡後，即變
    更為持有之意而持有， 僅論以槍砲彈藥刀械管制條例第7條
    第4項之未經許可持有手槍、第12條第4項之未經許可持有子
    彈罪。被告同時持有制式手槍、子彈，係一行為觸犯數罪名
    ，為想像競合犯，應依刑法第55條想像競合犯規定，從一重
    之未經許可持有制式手槍罪處斷。又被告所犯之殺人罪與上
    開未經許可持有制式手槍罪間，犯意各別，行為互殊，應予
    分論併罰。
五、原審因認被告罪證明確， 引用槍砲彈藥刀械管制條例第7條
    第4項、第12條第4項，刑法第11條前段、第271條第1項、第
    55條、第51條第5款、第42條第3項、第38條第1項第1款、第
    40條第2項之規定。並審酌被告並無前科，素行尚佳， 惟自
    95年4、5月間起受寄或持有制式槍枝、子彈直至本案事發，
    期間長達10個月，又隨身攜帶上開槍彈至KTV公共場所， 對
    社會治安之潛在危害甚鉅；又持制式手槍與被害人火拚，除
    致被害人死亡，令被害人家屬無限傷痛外，亦致使在場人曾
    阿火、林文燦受傷（未據告訴），惡性重大；兼衡被告因被
    害人對空鳴槍、持槍射擊之挑釁而反擊之動機、其自身亦因
    前揭持槍火拚行為而受傷等情；暨被告犯後雖坦承持有槍彈
    ，且與被害人家屬和解，賠償新臺幣150萬元， 但就其殺人
    犯行則始終否認犯罪，未見悔意之犯後態度等一切情狀，分
    別量處未經許可持有手槍處有期徒刑6年8月，併科罰金新台
    幣10萬元；殺人罪部分處有期徒刑12年6月， 及定其應執行
    之刑，並就所處罰金刑部分諭知易服勞役之折算標準。對於
    扣案之美製制式手槍1枝，係被告持以殺害被害人之物， 已
    詳如前述，與扣案捷克製制式手槍、霰彈槍各1把， 均屬違
    禁物，應依刑法第38條第1項第1款規定諭知沒收； 至子彈9
    顆均經射擊，僅餘彈殼，已喪失違禁物之性質，爰不予宣告
    沒收，併此敘明。核其認事用法，尚無不合，量刑亦稱妥適
    ，上訴人即被告上訴意旨仍執前詞，指摘原判決不當，請求
    撤銷改判，尚無理由，上訴應予駁回。
據上論斷，應依刑事訴訟法第368條，判決如主文。
本案經檢察官周誠南到庭執行職務。
中    華    民    國    97    年    3    月    27     日
            刑事第４庭    審判長法  官  沈宜生
                                法  官  鄭水銓
                                法  官  周煙平
以上正本證明與原本無異。
如不服本判決，應於收受送達後十日內向本院提出上訴書狀，其
未敘述上訴之理由者並得於提起上訴後十日內向本院補提理由書
（均須按他造當事人之人數附繕本）。
                                書記官  蕭麗珍
中    華    民    國    97    年    4     月    1     日
附錄：本案論罪科刑法條全文
槍砲彈藥刀械管制條例第7條第4項
未經許可，持有、寄藏或意圖販賣而陳列第1項所列槍砲、彈藥
者，處5年以上有期徒刑，併科新台幣1千萬元以下罰金。
槍砲彈藥刀械管制條例第12條第4項
未經許可，持有、寄藏或意圖販賣而陳列子彈者，處 5 年以下有
期徒刑，併科新台幣 300 萬元以下罰金。
刑法第271條第1項
殺人者，處死刑、無期徒刑或 10 年以上有期徒刑。


司法院資訊處製作；財團法人民間司法改革基金會備份。
